【裁判字號】    98,保險,9
【裁判日期】    980424
【裁判案由】    給付保險金
【裁判全文】
臺灣臺中地方法院民事判決               98年度保險字第9號
原      告  甲○○
訴訟代理人  林益堂律師
被      告  新光人壽保險股份有限公司
法定代理人  乙○○
訴訟代理人  丙○○
上列當事人間請求給付保險金事件，本院於民國98年4月8日言詞
辯論終結，判決如下：
    主      文
原告之訴駁回。
訴訟費用由原告負擔。
    事實及理由
壹、兩造爭執要旨：
  一原告主張：原告以其父王白朝福為被保險人，自己為要保人
    及受益人，於民國96年11月19日與被告訂立「金好意變額萬
    能壽險契約」，保險單號碼為QBOEG4W8，投保金額新臺幣（
    下同）84萬元，原告已繳保險費12萬元。而被保險人王白朝
    福於97年9月12日因肝癌死亡，其於96年11月19日以前並無
    肝癌就醫記錄或其他重大病史，或與肝病有關病史，原告未
    違反告知義務，且依被告指示之醫院為健康檢查，投保時健
    康狀況良好。茲因被告以原告違反告知義務而解除系爭保險
    契約，並據以拒絕給付保險金，爰依系爭保險契約第22條及
    保險法第101條規定提起本件訴訟，並聲明：(一)被告應給付
    原告84萬元；(二)訴訟費用由被告負擔。
  二被告抗辯：
    (一)原告於96年11月19日以王白朝福為被保險人向被告投保「
      金好意變額萬能壽險契約」，保單號碼QBOEG4W8，保額
      84萬元，被告對此不爭執。
    (二)要保人於投保時，對被告之書面詢問，即要保書上第九點
      被保險人告知事項第4項「過去五年內是否因患有下列疾
      病，而接受醫師治療、診療或用藥？」之第(4)「肝炎…、
      肝功能異常（GOT、GPT值超過35IU/L以上）」，均為「否
      」之告知。惟被保險人於投保前之95、96年間即有「肝炎
      」、「肝功能異常」之相關就診紀錄，說明如下：
      1.依月眉診所之病歷得知：95年7月21日全民健康保險成
        人預防保健服務檢查單：AST（GOT）92↑（0-40）U/L
        、ALT（GPT）45↑（0-42）U/L。
      2.依李綜合醫院大甲分院病歷得知：
        (1)96年5月3日病歷所載：
          S（主訴）：ABNORMAL LFT（肝功能異常）…。
          O（檢查）：…96-4-11 GOT 316 GPT 160。
        (2)96年5月3日Echo-Abd檢查報告單：
          IMP（診斷臆測）：1.HEPATIC TUMOR，NATURE？
          PROBABLYHCC（肝腫瘤，形成原因未知？有可能是肝癌）。
        (3)96年10月9日病歷所載：
          病史A：HCV（C型肝炎）、HIGH AFP LEVEL（α胎兒
          蛋白高出標準，主要係在偵測肝癌細胞）。
          O：…96-5-3 ABD ECHO 3X2.5CM HYPOCHOIC NODULE
          INS4，REFUSE FU DUE TO FAMILY FACTOR（依96/5/3
          之超音波檢查出約3X2.5公分的結節，因家庭因素病
          人拒絕追蹤）。
          A：慢性C型肝炎。
         (4)96年10月22日病歷所載：
           A：慢性C型肝炎。
         (5)96年10月29日病歷所載：
           O：96/10/22 GOT/GPT；146/87
           A：慢性C型肝炎。
      3.據上，被保險人於96年11月19日投保前即有肝炎、肝功
        能異常之相關病史，且被保險人於96年5月3日就診時即
        主訴肝功能異常，當日之檢驗為「PROBABLY HCC（可能
        為肝癌）」，惟被保險人卻因家庭因素拒絕追蹤治療，
        反而於96年11月19日投保，其動機明顯可議。被保險人
        嗣於97年9月12日因肝癌身故，顯然被保險人之死亡與
        未告知事項具相當因果關係，要保人或被保險人違反告
        知義務甚明。被告依保險法第64條及系爭保險契約第9
        條解除契約，並無違誤。
    (三)並聲明：1.原告之訴駁回；2.訴訟費用由原告負擔；3.如
      受不利判決，願供擔保請准宣告免為假執行。
貳、得心證之理由：
  一以下事實為兩造所不爭執，並有相關訴訟資料在卷可證，足
    堪信為真實，本院即採為判決之基礎：
    (一)原告以其父王白朝福為被保險人，自己為要保人及受益人
      ，於96年11月19日與被告訂立「金好意變額萬能壽險契約
      」，保單號碼為QBOEG4W8，保險金額84萬元。
    (二)被保險人王白朝福於97年9月12日死亡。而依光田綜合醫
      院97年9月12日出具之死亡證明書所載，其直接引起死亡
      之原因為肝癌，先行原因為敗血症。
    (三)原告及被保險王白朝福於新光人壽金好意變額萬能壽險要
      保書被保險人告知事項：「過去五年內是否因患有下列疾
      病，而接受醫師治療、診療或用藥？…(4)「肝炎…、肝功
      能異常（GOT、GPT值超過35IU/L以上）」，為「否」之勾
      選告知。原告並於同頁之要保人欄位簽名蓋章；王白朝福
      亦於同頁之被保險人欄位蓋章並按捺手印。
    (四)月眉診所檢附之被保險人王白朝福95年7月21日全民健康
      保險成人預防保健服務檢查單顯示其AST（GOT）92↑（0-
      40）U/L、ALT（GPT）45↑（0-42）U/L。另依李綜合醫療
      社團法人大甲李綜合醫院98年3月23日李醫事字第0980000
      112函檢附之被保險人王白朝福病歷資料顯示，其於96年5
      月3日有因慢性肝炎就診；96年10月9日有因慢性C型肝炎
      就診；96年10月29日有因慢性C型肝炎就診。
  二本件原告主張其於96年11月19日以王白朝福為被保險人向被
    告投保金好意變額萬能壽險契約，而王白朝福於97年9月12
    日因肝癌死亡，其為受益人，故被告應給付保險金84萬元。
    而被告則抗辯王白朝福於投保前即有肝炎、肝助能異常之就
    診記錄，原告與王白朝福於投保時未據實告知患有上開病症
    ，係違反告知義務，被告已合法解除契約等語。準此，本件
    應審究之爭點為：被告以原告及被保險人王朝白福違反據實
    說明義務而解除系爭保險契約，是否合法？茲說明如下：
    (一)月眉診所檢附之被保險人王白朝福95年7月21日全民健康
      保險成人預防保健服務檢查單顯示其AST（GOT）92↑（0-
      40）U/L、ALT（GPT）45↑（0-42）U/L，足證王白朝福於
      95年7月間即有肝功能異常之病症。又依李綜合醫療社團
      法人大甲李綜合醫院98年3月23日李醫事字第0980000112
      函檢附之被保險人王白朝福病歷資料顯示，其於96年5月3
      日有因慢性肝炎就診；96年10月9日有因慢性C型肝炎就診
      ；96年10月29日有因慢性C型肝炎就診，足證王白朝福於
      96年5月間即患有肝炎，且因此接受醫師之診療及用藥。
    (二)按保險法第64條第1項規定：「訂立契約時，要保人對於
      保險人之書面詢問，應據實說明。」此固僅規範要保人有
      告知義務，而對於要保人與被保險人不同一人時，被保險
      人是否有告知義務，則無明文規定。惟因被保險人對自己
      之生命健康知之最稔，如不使負告知義務，有礙保險人對
      危險之估計。故在外國立法例，如日本、德國、瑞士等均
      明文規定被保險人亦負告知義務，我保險法雖未明文規定
      ，但依告知義務之規範目的，應為當然之解釋。況且，兩
      造簽訂之新光人壽金好意變額萬能壽險保險單條款第九條
      約定：「要保人或被保險人在訂立本契約時，對於本公司
      要保書書面詢問的告知事項應據實說明，如有故意隱匿，
      或因過失遺漏或為不實的說明，足以變更或減少本公司對
      於危險的估計者，本公司得解除契約，其保險事故發生後
      亦同。」亦明確約定要保人或被保險人對被告之書面詢問
      負有據實說明之義務。而查，原告（即要保人）及被保險
      人王白朝福於新光人壽金好意變額萬能壽險要保書被保險
      人告知事項「過去五年內是否因患有下列疾病，而接受醫
      師治療、診療或用藥？…(4)「肝炎…、肝功能異常（GOT
      、GPT值超過35IU /L以上）」，為「否」之勾選告知，此
      為兩造所不爭執，並有該要保書影本在卷可證。被保險人
      王白朝福既然於96年11月19日投保前即多次因肝炎至大甲
      李綜合醫院就診及用藥，其與原告於被告就「過去五年內
      是否因患有肝炎、肝功能異常而接受醫師治療、診療或用
      藥？」之書面詢問為「否」之勾選告知，顯然即係故意隱
      匿，彼等違反據實說明義務，甚為明確。
    (三)次按保險人於接受保險之聲請後，承攬危險之前，自須正
      確了解所承擔危險之情況，故法律課予要保人據實說明義
      務，以為保險人估計危險之標準。凡經保險書面詢問之事
      項，要保人故意隱匿，或因過失遺漏，或為不實之說明時
      ，其隱匿、遺漏或不實之說明，足以變更或減少保險人對
      於危險之估計者，保險人即得解除保險契約（最高法院78
      年度台上字第198號民事裁判要旨參照）；又要保人據實
      說明之義務，並不因其為主動投保或經招攬投保而異，亦
      不因保險人已指定醫師檢查而免除（最高法院78年度台上
      字第2218號民事裁判要旨參照）。茲查，被保險人王白朝
      福於投保前之95、96年間即患有C型肝炎、肝功能異常之
      病症，係屬罹患肝癌之高危險群病人；且其投保當時已77
      歲，原告故意隱匿王白朝福患有C型肝炎、肝功能異常之
      病症，顯然足以影響被告對王白朝福健康狀況之了解，並
      導致減少被告對保險事故發生危險之估計。故被告據此解
      除系爭保險契約（被告於97年11月17日寄發之台北郵局第
      6985號存證信函及掛號郵件收件回執參照），於法即無不
      合。
  三綜上所述，兩造間之系爭保險契約既經被告合法解除，則原
    告依系爭保險契約請求被告給付保險金82萬元，即無理由，
    應予駁回。
  四原告於言詞辯論終結後，雖具狀聲請再開辯論，並聲請通知
    證人葉玉珍作證。惟本件事證已臻明確，原告此項攻擊防禦
    方法，核與判決結果不生影響，故無再開辯論之必要，附予
    敘明。
  五依民事訴訟法第78條規定，本件訴訟費用，應由敗訴之原告
    負擔。
中    華    民    國    98    年    4     月    24    日
                  民事第三庭    法  官  游文科
正本係照原本作成。
如對本判決上訴，須於判決送達後20日內向本院提出上訴狀。
中    華    民    國    98    年    4     月    24    日
                                書記官


司法院資訊處製作；財團法人民間司法改革基金會備份。
